【裁判字號】    94,訴,289
【裁判日期】    950125
【裁判案由】    清償借款
【裁判全文】
臺灣屏東地方法院民事判決               94年度訴字第289號
原      告  華僑商業銀行股份有限公司屏東分公司
法定代理人  戊○○
訴訟代理人  甲○○
            丙○○
被      告  德信吉工程有限公司
法定代理人  乙○○
訴訟代理人  李錦臺律師
            許清連律師
被      告  乙○○
            丁○○
上列當事人間請求給付清償借款事件，本院於民國95年1 月11日
言詞辯論終結，判決如下：
    主  文
被告德信吉工程有限公司、丁○○應連帶給付原告新臺幣肆佰玖
拾伍萬元，及其中新臺幣貳佰拾伍萬元部分自民國九十四年六
月十七日起至清償日止，按週年利率百分之六點九一三計算之利
息，暨自民國九十四年七月十七日起至清償日止，逾期六個月以
內者，按上開利率百分之十，逾期超過六個月者，按上開利率百
分之二十計算之違約金；另新臺幣貳佰陸拾萬元部分自民國九十
四年七月四日起至清償日止，按週年利率百分之六點九一三計算
之利息，暨自民國九十四年八月四日起至清償日止，逾期六個月
以內者，按上開利率百分之十，逾期超過六個月者，按上開利率
百分之二十計算之違約金。
原告其餘之訴駁回。
訴訟費用由被告德信吉工程有限公司、丁○○連帶負擔。
    事實及理由
一、被告乙○○經合法通知，未於言詞辯論期日到場，核無民事
    訴訟法第386 條各款所列情形，爰依原告之聲請，由其一造
    辯論而為判決。
二、原告起訴主張：
  (1)被告德信吉工程有限公司（以下簡稱德信吉公司）於民國93
    年5 月17日向原告借款新臺幣（下同）3,000,000 元，由被
    告乙○○、丁○○於最高限額3, 000,000元範圍內擔任連帶
    保證人，期間自93年5 月17日起至98年5 月17日止，利息按
    原告之週年基準利率加百分之3.62利率計算，並按基準利率
    變動而調整。上開借款約定自借款之日起分60期，每期 1個
    月，於每月17日繳付，按期攤還。逾期償付本息時，債務視
    為全部到期，除按約定利率支付遲延利息外，逾期6 個月以
    內者，按上開利率百分之10，逾期超過6 個月者，按上開利
    率百分之20計算之違約金。嗣於93年11月4 日被告德信吉公
    司另向原告借款3,000,000 元，亦以被告乙○○、丁○○於
    最高限額6,000,000 元範圍內擔任連帶保證人，期間自93年
    11月4 日起至98年11月4 日止，利息按原告週年基準利率加
    百分之3.62利率計算，並按基準利率變動而調整。上開借款
    並約定自借款之日起分60期，每期1 個月，於每月4 日繳付
    ，按期攤還。逾期償付本息時，債務視為全部到期，除按約
    定利率之付遲延利息外，逾期6 個月以內者，按上開利率百
    分之10，逾期超過6 個月者，按上開利率百分之20計算之違
    約金。詎上開借款自94年6 月17日起即未依約繳款，債務視
    為全部到期，尚積欠4,950,000 元及按上開約定利率計算之
    利息、違約金未清償。
  (2)又被告乙○○同意第三人洪忠吉以其名義成立德信吉公司，
    並將公司經營之一切相關事項，全權委任第三人洪忠吉為之
    ，顯然同意第三人洪忠吉得以公司名義對外為各項交易往來
    ，則第三人洪忠吉以被告公司名義向原告借貸之前開款項，
    被告德信吉公司自應負清償之責。
  (3)再被告乙○○將身分證、印章均交予第三人洪忠吉及同意第
    三人洪忠吉以其名義為負責人成立德信吉公司，應認被告乙
    ○○就擔任本件借款連帶保證行為，已授權第三人洪忠吉代
    理權，縱其並未授予代理權，亦應認已成立表見代理，第三
    人洪忠吉以其名義所為之保證行為，其效力及於被告乙○○
    。
  (4)末查被告丁○○對於保證書上簽名及印文均自承為其所為，
    則其對於前開借款即應負連帶保證之責任。雖被告丁○○辯
    稱當時以為洪忠吉即乙○○等語，惟被告對於其係為被告德
    信吉公司向原告借款之債務而為擔保乙節為其所知悉，仍為
    保證行為，其上開辯解仍無解於其應負保證之責。
  (5)從而，被告乙○○與丁○○為上開借款之連帶保證人要無疑
    義，爰依法請求被告連帶給付前開積欠之款項、利息及違約
    金等語。並聲明：被告應連帶給付原告4,950,000 元，及其
    中2,350,000 元部分自94年6 月17日起至清償日止，按週年
    利率百分之6.913 計算之利息，暨自94年月7 月17日起至清
    償日止，逾期6 個月以內者，按上開利率百分之10，逾期超
    過6 個月者，按上開利率百分之20計算之違約金；另2,600,
    000 元部分自94年7 月4 日起至清償日止，按週年利率百分
    之6.913 計算之利息，暨自94年8 月4 日起至清償日止，逾
    期6 個月以內者，按上開利率百分之10，逾期超過6 個月者
    ，按上開利率百分之20計算之違約金。
三、被告德信吉公司、乙○○則以：
  (1)被告乙○○與第三人洪忠吉為兄弟，第三人洪忠吉係從事板
    模包工工程，因欠稅問題，無法以其名義成立公司承攬工程
    ，乃經由被告乙○○之同意，以其為負責人成立德信吉公司
    。又為方便簽立承攬契約及請領工程款，並將公司大、小章
    交予第三人洪忠吉，惟並未授權及同意其以被告公司名義借
    款及以被告乙○○之名義為連帶保證行為，自不得僅以被告
    乙○○有交付公司大小章之行為，遽認被告公司及被告乙○
    ○有概括授權與第三人洪忠吉為借款及連帶保證之行為。
  (2)又被告公司及乙○○既未授權第三人洪忠吉為借款及保證行
    為，而被告乙○○亦未將身分證交付第三人洪忠吉，縱有交
    付事實，尚難僅憑被告乙○○交付公司大小章及個人身分證
    ，即認被告應負表見代理之責等語，資為抗辯。並均聲明：
    （一）原告之訴駁回。（二）如受不利判決願供擔保，准予
    宣告免為假執行
四、被告丁○○則以：同意擔任前開借款之連帶保證人，當時係
    由第三人洪忠吉跟我說被告公司要購買新料，欠缺貨款跟我
    說要借錢，我以為洪忠吉就是被告乙○○，結果不是這樣等
    語，資為抗辯。並聲明：原告之訴駁回。
五、兩造對於第三人洪忠吉係從事板模包工工程，因欠稅問題，
    無法以其名義成立公司承攬工程，乃經由被告乙○○同意，
    以其為負責人成立德信吉公司，並將公司大、小章交予第三
    人洪忠吉。嗣第三人洪忠吉以被告公司名義，向原告分別於
    93年5 月17日、同年11月4 日各借貸佰萬元，並邀同被告
    丁○○及以被告乙○○之名義擔任上開借款之連帶保證人之
    事實不爭執，並有借據、約定書、保證書、屏東縣政府營利
    事業登記證、有限公司設立登記表附卷可稽。是本件本院所
    應審究者為：（一）被告乙○○是否有將被告德信吉公司之
    業務經營，概括授權予第三人洪忠吉？（二）被告德信吉公
    司向原告借款，是否為業務經營所必須？（三）第三人洪忠
    吉以被告乙○○名義於前開借款中擔任保證人，是否為經營
    德信吉公司之必要事項，而有概括授權第三人洪忠吉？（四
    ）被告乙○○是否同意並授權第三人洪忠吉以被告乙○○之
    名義擔任前開借款之保證人？（五）訴外人洪忠吉以被告乙
    ○○之名義擔任前開借款之保證人，是否有表見代理之適用
    ？經查：
（一）有關被告乙○○是否有將被告德信吉公司之業務經營，概
      括授權與第三人洪忠吉部分：
    (1)按受任人之權限，依委任契約之訂定。未訂定者，依其委
      任事務之性質定之。委任人得指定一項或數項事務而為特
      別委任，或就一切事務，而為概括委任，民法第 532條定
      有明文。而所謂概括委任者，為就一切事項悉行委任者也
      。故受任人受公司經營之概括委任者，就公司經營業務之
      管理，得為委任人為一切法律行為。
    (2)兩造對於第三人洪忠吉係從事板模包工工程，因欠稅問題
      ，無法以其名義成立公司，承攬工程，乃經由被告乙○○
      之同意，以其為負責人成立德信吉公司。又為方便簽立承
      攬契約及請領工程款，並將公司大、小章交予第三人洪忠
      吉不爭執，而被告乙○○於本院審理時亦自承前開公司由
      第三人洪忠吉經營等語（見本院卷第25頁），參以證人洪
      忠吉亦於本院證稱：公司實際經營為其本人等語（見本院
      卷第26頁），足徵被告乙○○確實同意以其名義為負責人
      所成立之德信吉公司有關業務經營，概括委任第三人洪忠
      吉，並授與代理權，同意第三人洪忠吉以公司名義對外為
      各項交易往來而為概括委任，應堪認定。
（二）有關被告德信吉公司向原告借款，是否為業務經營所必須
      部分：
    (1)查被告乙○○於本院準備程序中表示，對於被告德信吉公
      司其並未出資，公司資金運用均不知情等語（見本院卷第
      39、40頁），而證人洪忠吉亦於本院證稱：「（《提示借
      據保證書、約定書原本》，關於乙○○及公司是誰簽寫、
      蓋印？）是我簽寫的，…公司執照負責人是被告乙○○，
      實際經營是我在經營，因須金錢週轉，所以就向銀行借款
      …」等語，有該證詞在卷可稽（見本院卷第26頁），參以
      被告丁○○於本院準備程序中亦表示，擔任本件借款之保
      證人是洪忠吉找我的，當時第三人洪忠吉跟我說要買新料
      ，欠缺貨款跟我說要借錢等語（見本院卷第25頁）以觀，
      足徵第三人洪忠吉以被告德信吉公司名義向原告借款，係
      為公司業務經營所需，堪可認定。
    (2)又所謂概括委任者，為就一切事項悉行委任者也。故受任
      人受公司經營之概括委任者，就公司經營業務之管理，得
      為委任人為一切法律行為，則受任人本於委任人所授與之
      代理權，以委任人名義與他人為法律行為時，該法律行為
      直接對委任人發生效力。茲第三人洪忠吉以被告德信吉公
      司之名義向原告借款既為公司業務經營所必須，則第三人
      洪忠吉對於該經營業務之管理，得為委任人為一切法律行
      為，第三人洪忠吉本於委任人即被告公司法定代理人乙○
      ○所授與之代理權，以被告公司名義向原告借款所成立之
      消費借貸法律關係，直接對被告德信吉公司發生效力。
（三）有關第三人洪忠吉以被告乙○○名義於前開借款中擔任保
      證人，是否為經營德信吉公司之必要事項，而有概括授權
      第三人洪忠吉為之部分：
      查被告乙○○雖為被告德信吉公司之負責人即法定代理人
      ，公司一切業務執行由其代表為之，惟於公司因經營業務
      之需要向他人借貸時，其個人是否為保證行為，應屬個人
      事項，非屬公司業務經營所必須，則有關被告乙○○是否
      擔任被告公司就系爭借款之保證人，尚難認屬經營被告公
      司之必要事項，而有概括授權與第三人洪忠吉為之。
（四）有關被告乙○○是否同意並授權第三人洪忠吉以被告乙○
      ○之名義擔任前開借款之保證人部分：
      按當事人主張有利於己之事實者，就其事實有舉證之責任
      ，民事訴訟法第277 條定有明文。茲原告主張被告乙○○
      有授權第三人洪忠吉以被告乙○○之名義為系爭借款之保
      證人，惟為被告乙○○所否認。茲證人洪忠吉亦於本院準
      備程序當中被告乙○○並不知道擔任本件借款保證人，雖
      證人證述被告乙○○有將印章及身分證交付給證人，惟係
      因被告公司業務經營及請領工程款所用，尚難僅憑被告乙
      ○○將印章、身分證交付給證人洪忠吉，遽認被告乙○○
      有授權給第三人洪忠吉以被告乙○○之名義擔任保證人。
      而原告就此部分主張復未再行舉證證明，原告前開主張尚
      不足採信。
（五）有關訴外人洪忠吉以被告乙○○之名義擔任前開借款之保
      證人，是否有表見代理之適用部分：
    (1)按代理人於代理權限內，以本人名義所為之意思表示，直
      接對本人發生效力；次按由自己之行為表示以代理權授與
      他人，或知他人表示為其代理人而不為反對之表示者，對
      於第三人應負授權人之責任，民法第103條、169條定有明
      文，則表見代理於交易行為外觀上，仍須由代理人居於代
      理人之地位，表明代理之旨，以本人之名義為意思表示始
      足當之。
    (2)依證人洪忠吉於本院準備程序中證稱：「…我去銀行辦理
      借款時是以被告乙○○名義申請的，銀行有來辦理對保，
      對保人是己○○，…對保時我拿被告乙○○身分證對保。
      」等語（見本院卷第26頁），另證人己○○即本件借款辦
      理對保手續之原告員工亦於本院證述：「（提示本院卷第
      13 、14 頁保證書，是否你對保的？）是我辦理對保的，
      是在屏東分行對保的，當時貸款人及保證人2 人都有到場
      對保，他們是一起到分行。」「（當時對保的2 位是否有
      在法庭現場？）保證人即被告丁○○有在現場，另一位保
      證人乙○○沒有在法庭現場。」「當時對保之乙○○先生
      ，與在庭的被告法定代理人乙○○非同一人」「（當時對
      保的時候那個乙○○先生有自稱自己是乙○○嗎？）有。
      」等語（見本院卷第38頁），參以本院當庭命被告乙○○
      書寫「乙○○」三字，與卷附之保證書上「乙○○」之簽
      名以肉眼比對，其運筆方式及字型外觀均不相符，有該簽
      名字據在卷可按，足徵第三人洪忠吉係以被告乙○○自居
      而為保證之行為，與表見代理以本於代理人地位並以代理
      本人之意思，以本人名義為意思表示有所不同，則第三人
      洪忠吉以被告乙○○之名義所為之保證行為，尚與表見代
      理之要件不符。原告主張第三人洪忠吉以被告乙○○之名
      義為保證行為，屬表見代理，該保證行為對本人即被告乙
      ○○發生效力，尚屬無據。
六、另被告丁○○雖抗辯以為第三人洪忠吉即被告乙○○，結果
    不是這樣等語。惟查，被告丁○○對於同意擔任被告公司就
    前開借款之連帶保證人並不爭執，雖第三人洪忠吉未告知被
    告丁○○其非被告公司之法定代理人，然被告丁○○係為公
    司而為保證，而非公司之法定代理人個人，是被告丁○○同
    意為本件借款之連帶保證人，尚未違反其本意，縱其為保證
    行為當時誤認被告公司法定代理人為第三人洪忠吉，亦不影
    響其保證行為之效力，是被告丁○○前開辯解，尚不足採。
七、綜上所陳，被告乙○○將被告德信吉公司業務經營權概括委
    任並授權第三人洪忠吉代為一切之交易行為，則第三人洪忠
    吉以被告公司名義向原告借款，該消費借貸之法律關係效力
    及於被告公司，被告丁○○亦應負連帶保證之責任。至於被
    告乙○○既未同意亦未授權第三人洪忠吉以其名義擔任前開
    借款連帶保證人，其無庸負清償之責。
八、末查被告公司就93年5 月17日、93年11月4 日之借款，分別
    清償計算至94年6 月16日、94年7 月3 日止之利息，有放款
    歷史交易明細表在卷可憑，雖依原告提出起訴狀附表所示，
    原告違約金之計算，於逾期6 個月以內者，按約定利率百分
    10，逾期超過6 個月者，按約定利率百分之20計算違約金，
    惟原告於前開附表另為表示違約金計算起算日與前開約定不
    符部分，應屬誤載，則原告請求被告德信吉公司、丁○○連
    帶給付如主文第1 項所示之金額及利息、違約金，尚屬有據
    ，應予准許。至於請求被告乙○○亦應就前開金額負連帶清
    償責任部分，尚乏依據，應予駁回。
九、又本件訴訟非屬依民事訴訟法第389 條各款所列之判決，本
    院無從依職權宣告假執行，而原告亦未於本件聲請宣告假執
    行，本件即無就原告勝訴部分為假執行之宣告，則被告於聲
    明事項中為如受不利判決，願供擔保免為假執行聲請即無必
    要，附此敘明。
十、本件事證已臻明確，兩造其餘攻擊防禦方法及所提證據，經
    核於結果不生影響，爰不一一論述，併此敘明。
據上論結，原告之訴為一部有理由，一部無理由，依民事訴訟法
第385條第1項前段、第79條、第85條第2項，判決如主文。
中    華    民    國    95    年    1     月    25    日
                  民事第一庭    審判長法  官  羅心芳
                                      法  官  林雅莉
                                      法  官  邱玉汝
以上為正本，係照原本作成。
如不服本判決，應於收受送達後20日內向本院提出上訴書狀，其
未表明上訴理由者，應於提出上訴後20日內向本院補提理由書狀
（均須按他造當事人之人數附繕本）
中    華    民    國    95    年    1     月    25    日
                                      書記官  林祥玉


司法院資訊處製作；財團法人民間司法改革基金會備份。
